【裁判字號】    98,消債更,285
【裁判日期】    990324
【裁判案由】    更生事件
【裁判全文】
臺灣士林地方法院民事裁定           98年度消債更字第285號
聲  請  人
即  債務人  甲○○
代  理  人  林福地律師
上列當事人聲請更生事件，本院裁定如下：
    主  文
更生之聲請駁回。
聲請費用由債務人負擔。
    理  由
一、聲請意旨略以：伊有不能清償債務情事，前於民國98年間已
    提出債權人清冊，以書面向最大債權金融機構即中國信託商
    業銀行股份有限公司（下稱中國信託銀行）請求共同協商債
    務清償方案，惟協商不成立，且其無擔保或無優先權之債務
    總額未逾新臺幣（下同）1,200 萬元，復未經法院裁定開始
    清算程序或宣告破產，爰向本院聲請更生等語。
二、按債務人不能清償債務或有不能清償之虞者，得依本條例所
    定更生或清算程序，清理其債務，消費者債務清理條例第3
    條定有明文。又聲請更生或清算不合程式或不備其他要件者
    ，法院應以裁定駁回之，但其情形可以補正者，法院應定期
    間先命補正，復為同條例第8 條所明定。又消費者債務清理
    法第151條第1項規定對於金融機構因消費借貸、自用住宅借
    款、信用卡或現金卡所負之債務，應在聲請更生前與最大債
    權金融機構請求協商債務清償方案。惟如債務人自扣除必要
    支出後客觀上確實能夠負擔最大債權金融機構提出之清償方
    案，而故意拒絕依照該方案清償，而聲請進行更生程序者，
    因最大金融機構提出之清償方案，客觀上為債務人所能負擔
    ，就債務之清償即無不能清償或不能清償之虞之狀態，則與
    得進行更生程序要件之同法第3 條規定之債務有不能清償債
    務或有不能清償之虞之要件未合，即不能准許更生之聲請。
三、次按消債條例更生、清算制度之立法目的，係為使不幸陷入
    經濟困境之債務人得以清理債務、重建生活，並在清理過程
    中保有符合人性尊嚴之最低基本生活，而非維持債務人過去
    之慣常生活，任由債務人主張其基本生活費用之數額；又「
    負扶養義務者有數人而其親等同一時，應各依其經濟能力，
    分擔義務。」；「因負擔扶養義務而不能維持自己生活者，
    免除其義務，但受扶養權利者為直系血親尊親屬或配偶時，
    減輕其義務。」民法第1115 條 第3 項、第1118條亦分別著
    有規定，併此敘明。
四、經查：
  (一)最大債權金融機構即中國信託銀行於債務人請求共同協商債
    務清償方案時，提出以1月為1期、共159期、利率3%、每期
    繳款1萬4,000元之清償方案，有中國信託銀行98年8月5日之
    陳報狀（見本院卷第75至76頁）附卷可稽，應堪採信。
  (二)債務人自陳其每月平均收入有5萬元（見本院卷第6頁），而
    每月支出房屋租金8,500 元、電費1,200 元、水費350 元、
    瓦斯費680 元、電信費580 元、勞健保費2,265 元、母親周
    桂花房貸費9,500元、配偶李若慈扶養費8,930元、女兒鄭敏
    秀扶養費8,930 及元祖母李于扶養費2,000 元，合計4 萬2,
    935元。然細繹每月支出明細：
    1.關於負擔母親周桂花房貸費9,500元：
      債務人自陳其母目前居住苗栗縣通宵鎮，並與4 子鄭明成
      同住，有周桂花之全戶戶籍謄本（見本院卷第117 頁）附
      卷可參，是周桂花至少有4 名扶養義務人。又據周桂花之
      財產歸屬資料清單顯示，其名下有權利範圍1 分之1 、坐
      落苗栗縣通霄鎮之房屋1 棟、土地2 筆。另據其財政部臺
      北市國稅局97年度綜合所得各類所得資料清單顯示，其於
      中華郵政股份有限公司苑裡郵局（下稱苑裡郵局）受有利
      息所得1 萬2,740 元。經本院函詢苑裡郵局關於周桂花之
      存款及交易明細等資料，得知周桂花於99年2 月8 日尚有
      定存97萬元，利息若干，有苑裡郵局99年2 月10日苗苑99
      字第3 號函（見本院卷第153 至157 頁）在卷足參。是以
      ，應認上開房貸債務係債務人母親周桂花之債務，非債務
      人之必要支出，應剔除之。至於若認債務人尚應負擔扶養
      母親之費用，參酌以內政部99年公布台灣省最低生活費為
      9,829 元，復酌周桂花有97萬元定存及至少4 名扶養義務
      人，依前揭民法規定，則債務人應至多負擔2,458 元（98
      29÷4 ）之扶養費。
    2.關於負擔配偶李若慈扶養費8,930元：
      債務人自陳其配偶李若慈因患有左臏骨軟骨軟化腰痛併肌
      膜發炎，無法工作，復提出馬偕紀念醫院（臺北院區）之
      診斷證明書（見本院卷第137 頁）以玆證明。惟查，該98
      年8 月3 日開立之診斷證明書僅載明：李若慈「現在」不
      宜劇烈運動及無法粗重工作，久站，需要規律運動，宜再
      追蹤治療。是上開診斷證明書之陳明僅說明李若慈現在無
      法粗重工作，難認李若慈因此無工作能力。從而，上開8,
      930元之扶養費應予剔除。
    3.綜上，債務人自陳每月支出之費用扣除母親周桂花房貸費
      9,500 元及配偶李若慈扶養費8,930 元，另增加對母親周
      桂花扶養費2,458 元後，合計為2 萬6,963 元（00000 0
      000000000＋2458）。又債務人每月平均收入5 萬元扣除
      上開金額後，尚餘2 萬3,037 元，足支付中國信託銀行所
      提月繳1 萬4,000 元之清償方案。
五、綜上所陳，債務人於98年間向最大債權金融機構即中國信託
    銀行申請協商，經中國信託銀行提出以1 月為1 期、共159
    期、利率3%、每期繳款1 萬4,000 元之條件償還，該清償條
    件應為債務人客觀上所能負擔，因此，難認債務人有不能清
    償或不能清償之虞之情形，與消費者債務清理條例第3 條規
    定之聲請要件不符，且亦非為得以補正之情形，依上說明，
    自應駁回其聲請，爰裁定如主文。
六、至債務人前已預納之郵務送達費2,400 元，於本裁定確定後
    返還之，附此敘明。
中    華    民    國    99    年    3     月    24    日
                  民事第一庭  法      官  黃珮禎
上為正本係照原本作成。
如不服本裁定，應於裁定送達後10日內，以書狀向本院提出抗告
，並繳納抗告費新臺幣1千元。
中    華    民    國    99    年    3     月    24    日
                              書  記  官  周嫣蘋

司法院資訊處製作；財團法人民間司法改革基金會備份。
